【裁判字號】    99,訴,85
【裁判日期】    991025
【裁判案由】    返還價金
【裁判全文】
臺灣桃園地方法院民事判決                99年度訴字第85號
原      告  王許素枝
訴訟代理人  許明桐律師
複 代 理人  毛仁全律師
被      告  許民都
訴訟代理人  張育祺律師
上列當事人間請求返還價金事件，本院於民國99年10月11日言詞
辯論終結，判決如下
    主  文
被告應返還原告新臺幣肆佰伍拾萬元，及自民國九十九年十月九
起至清償日止，按週年利率百分之五計算之利息。
訴訟費用由被告負擔。
    事實及理由
一、按訴狀送達後，原告不得將原訴變更或追加他訴。但減縮應
    受判決事項之聲明者，不在此限。民事訴訟法第255 條第1
    項第3 款定有明文。查，本件原告於起訴時之聲明係請求被
    告應返還原告新台幣（下同）450 萬元，及其中100 萬元自
    98年8 月20日起，另100 萬元自98年9 月7 日起，另2,425,
    960 元自98年10月9 日起，餘款自98年10月16日起，均至清
    償日止按週年利率5 ％計算之利息；嗣於99年10月11日言詞
    辯論期日當庭就前開各遲延利息部分均變更為自99年10月8
    日準備（二）狀繕本送達被告之翌日（即99年10月9 日）起
    至清償日止按週年利率5 ％計算之利息，此係減縮遲延利息
    部分應受判決事項之聲明，揆諸前開規定，應予准許之。
二、原告起訴主張：緣原告於98年8 月19日向被告購買坐落新竹
    縣湖口鄉○○段992-61地號土地（應有部分：8 分之1 ）、
    同段992-63地號土地（應有部分：全部，與992-61地號土地
    ，以下合簡稱：系爭土地），暨其上建物即門牌號碼新竹縣
    湖口鄉○○路○ 段485 巷2 號房屋（以下簡稱：系爭房屋）
    ，價金為450 萬元，兩造並簽訂不動產買賣契約書（下稱系
    爭買賣契約）。原告業已付清價金，系爭土地、房屋亦於同
    年10月間移轉所有權登記予原告。惟原告於同月交屋後打開
    系爭房屋1 樓輕鋼架天花板，赫然發現樓層板有數十處水泥
    嚴重剝落，露出銹蝕之鋼筋，經送臺灣省土木技師公會為混
    凝土氯離子含量試驗，證明氯離子含量為每立方公尺0.8827
    公斤，遠超過容許值每立方公尺0.3 公斤，屬於海砂屋，上
    揭水泥剝落處均有水泥填補整修痕跡，且輕鋼架為1 、2 年
    新裝設，被告又為從業之仲介人員，顯然知悉系爭房屋為海
    砂屋刻意裝設輕鋼架以欺瞞原告。又依臺灣建築師公會新竹
    縣市辦事處就系爭房屋所為鑑定報告書可知，早期政府就海
    沙作為建材並無規範，惟中央標準局在83年7 月22日已規定
    鋼筋混凝土所處環境須作耐久性考量者，氯離子含量不得超
    過每立方公尺0.3 公斤，作一般考慮者，不得超過每立方公
    尺0.6 公斤。更於87年6 月25日修訂不得超過每立方公尺0.
    3 公斤作為今日統一之檢測標準。而兩造就系爭房屋所簽訂
    買賣契約第5 條第3 項所指海砂屋或輻射屋，均應指政府機
    關對海砂屋、輻射屋之定義。上揭鑑定報告既已說明中央標
    準局於87年6 月25日參考海砂屋案件修訂標準，而規定氯離
    子含量不得超過每立方公尺0.3 公斤，作為今日統一之檢測
    標準，此既為國家標準，自係經專業考量所定，以作為建築
    土木業之遵循規範，否則豈非形成83年以前無規範狀態，況
    且，系爭買賣契約第5 條第3 項文義顯是將買方之瑕疵擔保
    請求權外，另在輻射屋、海砂屋或建築物毀損達危樓標準情
    形，賦予買方解約之權利，且從「或」字，亦可知於海砂屋
    情形無庸以房屋不堪用為解約條件，爰依系爭買賣契約第5
    條第3 項規定，以99年10月8 日準備（二）狀繕本送達被告
    為解除系爭買賣契約之意思表示，並請求返還價金等語。並
    為聲明：如主文所示。
三、被告抗辯稱：
（一）系爭土地、房屋係於96年3 月間由臺灣新竹地方法院執行
      處公告拍賣，由被告拍定，於點交前被告無法入內，對於
      系爭房屋狀況並不清楚，點交後被告檢視屋況，與一般中
      古屋屋況並無二致，即牆面、裝潢斑剝、發霉及髒污，被
      告為使賣相較佳，乃僱工加以整修、粉刷及清潔，完成後
      即自行出售。98年8 月間，原告自行打電話給被告，表示
      有興趣購買系爭房屋，希望能夠前來看屋，雙方約定8 月
      18 日 看屋，看屋當天原告即表示有意購買，雙方議定買
      賣價金45 0萬元，原告並立即交付訂金6 萬元予被告，兩
      造於8 月19日簽訂買賣契約，被告於9 月8 日交付系爭房
      屋予原告，10月16日原告給付尾款予被告。10月18日原告
      以電話通知被告，表示系爭房屋熱水管會漏水，要求被告
      修繕，被告立即僱工檢查漏水狀況，確認應由被告負修繕
      之責，隨即僱工前去修繕，於維修同時，原告向被告表示
      1 樓天花板的水泥有剝落，希望被告順便就天花板水泥一
      併修補，被告請工人一併檢視、估價後，因費用不高，被
      告亦表示同意一併修補，因此，於熱水管修繕完畢，填補
      水泥同時即順便填補1 樓天花板。而被告自簽約迄今從未
      從事不動仲介業，雖被告不否認自96年迄今，曾多次投標
      法拍屋整修後轉售，然此尚難直接推論被告有何詐欺之舉
      。被告係由法拍購買系爭房屋，對於系爭房屋的狀況原本
      就不清楚，被告購買系爭房屋的目的在於轉售，而非自住
      ，因此對於屋況的要求只在賣相較佳，未曾仔細檢查屋況
      。系爭房屋於點交時即裝有輕鋼架，被告當時又未打開輕
      鋼架觀看１樓天花板，因此不知天花板狀況為何，當時被
      告見輕鋼架生鏽、斑剝且生霉，即於僱工檢修系爭房屋時
      ，就輕鋼架為一併整修、更換，於整修更換時，被告並未
      在場，對於天花板狀況亦完全不清楚。
（二）一般有意購屋或有意購屋之人，之所以聞海砂屋而色變，
      係因房屋結構之混凝土所使用之海砂其氯離子含量過高，
      恐有危及房屋整體結構而無法修復，並影響居住安全及房
      屋使用年限之虞使然，故買受人於簽訂房屋買賣契約時，
      始特別要求將海砂屋與輻射屋及建物主體結構損害達危樓
      標準等事實同列為得解除契約之原因，此觀系爭買賣契約
      第5 條第3 項自明。故若是房屋之混凝土中氯離子含量雖
      有過高之情形，但仍在可修復之範圍內，且修復後之房屋
      亦不影響居住安全及其使用之年限者，則此種瑕疵自應與
      房屋之其他一般瑕疵等視，而不宜與有危及房屋整體結構
      安全而無法修復，並影響居住安全及房屋使用年限之海砂
      屋相同並論。俗稱海砂屋之意義認定，應探究房屋買賣契
      約當事人之所以將之列為解除契約原因之目的，始能適切
      。即應以房屋混凝土結構中之氯離子含量，是否達到足以
      危及房屋整體結構而無法修復，並影響居住安全及房屋之
      使用年限之程度作為認定標準，始符合房屋交易之公平原
      則。又房屋是否達到足以破壞房屋整體結構而無法修復，
      並影響居住安全及房屋之使用年限程度，尚應就房屋之整
      體結構加以觀察，不能僅就房屋之某一部分混凝土氯離子
      含量超過國家所定標準，即將之定義為海砂屋，此因現代
      房屋興建，皆由建商委由營造公司承攬施工興建，而營造
      公司所進用之預拌混凝土來源，則又購自預拌混凝土公司
      ，而預拌混凝土公司之混凝土所用之砂，則可能來自多個
      不同區域，故其每批預伴完成出廠而分別送往各建築工地
      之預拌混凝土，其所用之砂，皆有可能非出於同一地域，
      故在1 棟房屋之1 樓層所用混凝土中之氯離子含量縱有超
      過國家所定標準情形，亦不能確認其餘樓層之混凝土亦有
      相同情形存在。再者，海砂屋一語係屬房屋瑕疵（氯離子
      含量過高）之一種，法律上並無海砂屋之用語及其定義性
      規定，尚不宜由司法機關以外之機構或個人，在未參酌房
      屋混凝土結構中之氯離子含量是否足以危及房屋整體結構
      而無法修復，並影響居住安全及房屋使用年限等情形下，
      僅憑房屋一部分之混凝土檢測出氯離子含量超過國家所定
      標準，即將該屋定義為俗稱之海砂屋，故本件鑑定機關新
      竹建築師公會所為「本案房屋經鑑定人會同當事人於99年
      8 月17日在一樓頂版指定Ａ、Ｂ、Ｃ三處取樣，檢測結果
      如下表（附件六）：該建物氯離子含量已超出檢測標每立
      方公尺3 公斤，可稱之為海砂屋」鑑定報告似嫌速斷，又
      依該鑑定報告，上開樓層之瑕疵仍可修復並維持到鋼筋混
      凝土構造物之使用年限，故系爭房屋之瑕疵未達到足以危
      及房屋整體結構而無法修復，並影響居住安全及房屋使用
      年限，尚不符合系爭契約第5 條第3 項得為解除契約所稱
      海砂屋之定義，是原告上不得據此解除契約請求被告返還
      價金等語，資為抗辯，並聲明：原告之訴駁回。
四、原告主張伊與被告就系爭房屋、土地訂立系爭買賣契約，約
    定價金為450 萬元，原告並分別於98年8 月19日交付價金
    100 萬元、98年9 月7 日交付價金100 萬元，並於98年10月
    16日交付尾款250 萬元予被告等情，有不動產買賣契約書影
    本1 份在卷可憑，被告就此並不爭執，是原告此部分之主張
    堪信為真實。然原告主張系爭房屋為海砂屋，符合系爭買賣
    契約第5 條第3 項之無條件解除契約之約定，伊自得解除買
    賣契約並請求被告返還買賣價金等語，此為被告所否認，並
    以前詞置辯。經查：
（一）系爭房屋是否為海砂屋？
    1.查系爭房屋經臺灣省建築師公會新竹縣市辦事處鑑定結果
      ，略以：「系爭房屋於82年間完成，領有新竹縣政府82建
      都字第671 號使用執照，並於82年7 月27日完成建物登記
      ，而當時並未訂有海砂屋的測量標準，俟中央標準局才在
      83 年7月22日公佈一般建築物氯離子標準值須為每平方公
      尺0.6 公斤以下。也就是說，雖然系爭房屋的氯離子含量
      過高，平均值為每平方公尺0.5297公斤，但因當時未訂立
      標準，無法向廠商求償。本案房屋經鑑定人會同當事人於
      99年8 月17日在一樓頂版指定Ａ、Ｂ、Ｃ三處取樣，檢測
      結果如下表（附件六）：該建物氯離子含量已超出檢測標
      每立方公尺3 公斤，可稱之為海砂屋。」，有該辦事處99
      年8 月30日台建師竹鑑字第99048-2 號函覆鑑定報告書在
      卷可憑（見本院卷第50頁至第72頁）。
    2.雖被告辯稱以不能僅就房屋之某一部分混凝土氯離子含量
      超過國家所定標準，即將之定義為海砂屋云云，然查，前
      開鑑定報告係以：「1.海砂屋之定義及依據：所謂海砂屋
      ，即建築房屋時其混凝土所用之砂，係來自海砂而非河砂
      ，因海砂氯離子含量過高，使建物混凝土取樣氯離子含量
      將超過中央標準局87年6 月25日規定之最大容許值每立方
      公尺0.3 公斤，俗稱之為海砂屋。短期內混凝土表面會滲
      出白漬，俗稱壁癌，長期則會銹蝕鋼筋，當混凝土中性化
      後加上氯離子催化作用，造成鋼筋腐蝕體積膨脹3-5 倍，
      混凝土會產生擠壓裂縫，水氣入侵使鋼筋透蝕越嚴重，將
      造成混凝土剝落鋼筋斷裂，而損害建築結構體，縮短房屋
      壽命，影響居住安全。2.氯離子含量規範之修訂經過：民
      國83年前海砂經除鹽處理後是可以興建房屋的，並無規範
      ；但一般建商為降低成本，直接取未處理的海砂作為建材
      來建造房屋，再加上水泥含量不足、混凝土品質不良、施
      工不當而過量的氯離子會造成建物結構裡的鋼筋氧化膨脹
      ，加速建物的老化；一般而言，這些影響需要四至五年、
      甚至十年以後才會從建築物的外觀表現出來。原先中央標
      準局在民國83年7 月22日通過『新伴混凝土』水溶性氯離
      子最大容許值的規定（CNS 3090），規定鋼筋混凝土所處
      環境須作耐久性考量者，氯離子含量每一立方米混凝土中
      應在0.3 公斤以內；而作為一般考慮者，氯離子含量放寬
      每一立方米不得超過0.6 公斤。隨後參考海砂屋案件修訂
      標準，於87年6 月25日修訂鋼筋混凝土結構的氯離子含量
      每一立方米不得超過0.3 公斤，作為今日統一之檢測標準
      。」等語，足認所謂海砂屋之認定，係以建築房屋時之混
      凝土所用之砂為海砂，且使用之海砂氯離子含量高過於中
      央標準局所定每立方公尺0.3 公斤標準，作為是否判斷構
      成海砂屋之依據，申言之，由於使用超過中央標準局所定
      氯離子含量標準值之海砂，致混凝土中性化及氯離子催化
      作用，造成鋼筋腐蝕體積膨漲數倍，而使混凝土產生裂縫
      後水氣入侵致腐蝕更加惡化，況中央標準局係以建築實務
      上所生海砂屋案件統一修訂標準，以每立方公尺0.3 公斤
      作為氯離子含量之上限規範，一旦超過該上限規範，即生
      海砂屋之情形，至事後是否影響建築主體結構安全而無法
      修復，則非為構成海砂屋之要件，蓋使用高於中央標準局
      訂定標準氯離子含量之海砂，並非立即造成房屋之牆面水
      泥有剝落現象、鋼筋有腐蝕狀況，須待相當時間經過後，
      始得自外觀察覺出有海砂屋之表徵，因具體個案時間經過
      不等，水氣、溼度、地理環境有別，有已成為嚴重影響建
      築結構安全者，亦有僅初期輕微剝落或腐蝕狀況者，所生
      影響不一而足，然均不影響以氯離子成份過高作為海砂屋
      之判別，至於是否有影響建築結構安全僅係有無在買賣契
      約約定或民法規定之減少價金、解除契約之判斷，是只須
      鋼筋混凝土結構中之氯離子含量超過中央標準局規定之標
      準時，即得認定為海砂屋，此亦為一般房屋買賣週知之交
      易慣例，被告據以辯稱除氯離子含量超過中央標準局訂定
      標準外，須達到足以危及房屋整體結構而無法修復始得稱
      為海砂屋云云，顯屬無據，自不足採。
    3.前開鑑定報告，已就鑑定過程及結果詳為紀錄說明，且原
      告於本件起訴前亦委請臺灣省土木技師公會就系爭房屋1
      樓之面向1 樓樓梯左側上方天花板處取樣硬化混凝土作為
      檢測試驗，得出氯離子含量達每平方公尺0.8827公斤，依
      超過上開中央標準局制定每平方公尺0.3 公斤之限制，有
      臺灣省土木技師公會混凝土氯離子含量試驗報告影本1 份
      在卷可稽，與前開鑑定報告結果相符，且依原告提出之現
      場照片10幀（見本院卷第10頁至第14頁），及臺灣省建築
      師公會新竹縣市辦事處派員會同兩造於99年8 月17日會勘
      之現場照片6 幀（見本院卷第63頁至第65頁），均有明顯
      之水泥剝落及腐蝕鋼筋外露情形，此為被告所不爭執，堪
      認系爭房屋經檢測為海砂屋無訛。
    4.另被告聲請就2 樓以上各層天花板混凝土氯離子含量、系
      爭房屋之混凝土氯離子含量是否達到足以危及房屋整體結
      構而無法修復、影響居住安全及房屋年限、上開瑕疵若可
      修復之所需費用等再為鑑定云云。惟系爭房屋1 樓既經認
      定為海砂屋已如上述，則就2 樓以上各層天花板混凝土氯
      離子含量即無再為鑑定必要，至於是否影響房屋整體結構
      而無法修復、居住安全、房屋年限及修復費用等，因原告
      業依系爭契約第5 條第3 項約定行使解除契約權，亦無再
      為鑑定之必要（解除契約部分理由詳後）。
（二）原告主張依系爭買賣契約第5 條第3 項約定解除契約有無
      理由？
    1.按買賣因物有瑕疵，而出賣人，應負擔保責任者，買受人
      得解除其契約或請求減少其價金。但依情形，解除契約顯
      失公平者，買受人僅得請求減少價金，民法第359 條固有
      明文。然前開瑕疵擔保責任之規定，乃在補充買賣契約當
      事人間意思表示之不足，當事人尚非不得就瑕疵擔保責任
      以特約排除前開規定（最高法院29年上字第826 號判例意
      旨可供參照）。次按系爭買賣契約第5 條第3 項約定：「
      除不動產說明書已載明者外，本買賣標的物如有未能於簽
      約時發現確認之既存瑕疵（如設備損壞、滲漏水等），應
      由乙方依民法瑕疵擔保之相關規定負責修繕或按修繕費用
      減少買賣價金。惟若經檢測確認為輻射屋、海砂屋或建物
      主結構損害達危樓標準者，甲乙雙方同意無條件解除契約
      。甲乙雙方另有約定者，從其約定。」（見本院卷第7 頁
      ）。是由上揭約定可知，兩造已於系爭買賣契約就輻射屋
      、海砂屋或建物主結構損害達危樓標準等情形特別約定不
      再適用民法第359 條減少價金、解除契約或民法第360 條
      損害賠償規定，易言之，系爭房屋如經檢測為海砂屋者，
      原告自得依系爭契約無條件逕行解除契約，不得主張依民
      法上開規定減少價金，亦無須考量解除契約是否有顯失公
      平情形。
    2.被告辯稱：依系爭契約第5 條第3 項約定，檢測為海砂屋
      者，必須達危樓標準云云。惟按解釋契約，固須探求當事
      人立約時之真意，不能拘泥於契約之文字，但契約文字業
      已表示當事人真意，無須別事探求者，即不得反捨契約文
      字而更為曲解（最高法院17年上字第1118號判例意旨可供
      參照）。查系爭買賣契約第5 條第3 項業已明確約定：「
      …若經檢測確認為『輻射屋』、『海砂屋』或『建物主結
      構損害達危樓標準』者，甲乙雙方同意無條件解除契約…
      。」即以「輻射屋」、「海砂屋」或「建物主結構損害達
      危樓標準」作為兩造特別約定解除契約之條件，申言之，
      只要經檢測為輻射屋或海砂屋者，毋庸達到危樓標準即可
      逕行解除契約，況所謂輻射屋，指建築房屋時所使用的鋼
      筋或其它材質受到輻射污染而言，其受到輻射污染的鋼筋
      即會產生放射性物質對人體造成損害，並無達到危樓標準
      之可言。是以海砂屋既與輻射屋並列作為解除契約要件，
      自不得反於契約文字而任意曲解為海砂屋情形亦須達到危
      樓標準，是被告主張系爭契約第5 條第3 項所指海砂屋須
      達危樓標準始得解除契約云云，洵不足採。
（三）從而，本件原告主張依系爭契約第5 條第3 項之約定解除
      兩造間之系爭買賣契約，並以99年10月8 日準備書二狀繕
      本送達被告作為解除系爭買賣契約之意思表示，且被告於
      99年10月11日言詞辯論期日已自承伊業於99年10月8 日收
      受準備書二狀繕本之送達（見本院卷第84頁背面），是原
      告主張已合法解除兩造間之系爭買賣契約，自屬有據。
五、按「契約解除時，當事人雙方回復原狀之義務，除法律另有
    規定或契約另有訂定外，依左列之規定：一、由他方所受領
    之給付物，應返還之。二、受領之給付為金錢者，應附加自
    受領時起之利息償還之。……」民法第259 條第1 款、第2
    款定有明文，原告雖係依系爭買賣契約第5 條第3 項之約定
    解除契約，然系爭買賣契約就解除契約後兩造回復原狀之義
    務無明文約定，自仍應適用上開規定。原告主張已支付之買
    賣價金計450 萬元，為被告所不爭執（見被告民事答辯狀第
    2 頁、本院卷第20頁），應認為實在，則原告請求被告返還
    所受領之價金450 萬元，應予准許。
六、綜上所述，原告依系爭買賣契約第5 條第3 項、民法第259
    條第1 款、第2 款規定，請求被告返還原告450 萬元，及自
    民事準備二狀繕本送達被告翌日即99年10月9 日起至清償日
    止，按週年利率5 ％計算之利息，為有理由，應予准許。
七、本件事證已臻明確，兩造其餘攻擊防禦方法及未經本院援用
    之證據，核與判決之結果不生影響，爰不予逐一論駁，併此
    敘明。
八、據上論結，本件原告之訴為有理由，依民事訴訟法第78條，
    判決如主文。
中    華    民    國    99    年    10    月    25    日
                        民事第二庭  法  官  高明德
以上正本係照原本作成。
如對本判決上訴，須於判決送達後 20 日內向本院提出上訴狀。
如委任律師提起上訴者，應一併繳納上訴審裁判費。
中    華    民    國    99    年    10    月    26    日
                                    書記官  崔青菁

司法院資訊處製作；財團法人民間司法改革基金會備份。
